臺灣高等法院臺南分院刑事判決　　　 95年度交上易字第330號
上　訴　人　臺灣臺南地方法院檢察署檢察官
被　　　告　乙○○
上列上訴人因被告過失傷害案件，不服臺灣臺南地方法院94年度
交易字第111號中華民國95年5月23日第一審判決（起訴案號：臺
灣臺南地方法院檢察署94年度偵字第8050號），提起上訴，本院
判決如下：
    主  文
上訴駁回。
    事  實
一、乙○○考領有小型車普通駕駛執照，於民國94年4月10日19
    時5分許前某時，駕駛車牌號碼P4-0123號自用小客車，沿臺
    南縣佳里鎮嘉福里南29線由南向北方向行駛，於當日19時5
    分許，行經該路頂廓高幹47右7號電線桿處時，本應注意汽
    車行駛時，駕駛人應注意車前狀況，並隨時採取必要之安全
    措施，以避免危險發生，當時天候晴、夜間有照明、路面鋪
    裝柏油、路面乾燥、無缺陷及障礙物、視距良好，並無不能
    注意之情事，竟疏注意同向車道有林朝義所駕駛未安裝車燈
    之無車牌農用搬運拼裝車，迨發現後雖向左閃避，仍閃煞不
    及，所駕駛上開車輛之右前車角自後追撞林朝義之農用搬運
    拼裝車左後角，除造成上開拼裝車車上所載約1000台斤之蕃
    薯散落一地外，林朝義並因此受有或出現蜘蛛膜下腔出血、
    呼吸衰竭併呼吸器使用、肺炎、急性呼吸窘迫症、氣胸等傷
    害及病狀，雖經送往高雄醫學大學附設中和紀念醫院診治，
    仍有外傷性腦出血併腦病變，氣切存留併四肢體重度癱瘓併
    重度失智症，其精神狀態已達精神耗弱之程度，對於身體或
    健康有重大不治之重傷害。乙○○於肇事後，在未有偵查犯
    罪職務之機關或公務員發覺其為犯罪人前，即向處理本件車
    禍事故，尚不知肇事者為何人之臺南縣警察局佳里分局交通
    事故處理小組員警楊志明供承其肇事犯罪，自首並接受裁判
    。
二、案經林朝義之配偶甲○○訴由臺南縣警察局佳里分局報請臺
    灣臺南地方法院檢察署檢察官偵查起訴。
    理  由
一、本件被告乙○○所犯為死刑、無期徒刑、最輕本刑為三年以
    上有期徒刑以外之罪，被告於本院審理中就被訴事實為有罪
    之陳述，經本院告知簡式審判程序之旨，並聽取公訴人、被
    告之意見後，合議庭認為適宜，依刑事訴訟法第273條之1第
    1項規定，裁定進行簡式審判程序，合先敘明。
二、上揭犯罪事實，迭據被告乙○○於警詢、偵查中、原審及本
    院審理承不諱，核與證人即告訴人甲○○於警詢中所指證情
    節大致相符（警卷第8頁至第10頁），並有道路交通事故現
    場圖、道路交通事故調查報告表(一)、(二)、交通事故現場蒐證
    照片52幀及臺南縣警察局道路交通事故初步分析研判表在卷
    可稽（見警卷第11頁至第14頁、第26頁至第51頁）。
三、按汽車行駛時，駕駛人應注意車前狀況，隨時採取必要之安
    全措施，為道路交通安全規則第94條第3項所明文，此為一
    般汽車駕駛人所應注意並確實遵守之事項，被告考領有小型
    車普通駕駛執照，業據被告乙○○供承在卷（見原審審判筆
    錄），並有駕駛執照附卷可參（見警卷第21頁），被告對上
    開規定理當知之甚詳，駕車時應注意上揭規定並確實遵守之
    。參以本件事故發生時，2車撞擊處分為被告車輛之右前車
    角、被害人林朝義車輛之左後車角，造成被告車輛右前車角
    毀損、右前大燈破損、右前輪胎變型，被害人車輛左後車角
    凹損並附被告車輛車身漆色、右後車斗欄板斷損；復參酌被
    告於警詢中自承：伊發現被害人所駕車輛時，2車距離不到1
    公尺等語（見警卷第3頁）；而當時天候晴、夜間有照明、
    路面鋪裝柏油、路面乾燥、無缺陷及無障礙物、閃光號誌運
    作正常、視距良好，客觀上並無不能注意之情事，亦有上開
    道路交通事故調查報告表可憑。依被告之智識、能力復無任
    何不能注意之情事，仍疏於注意車前人車動態，致發現被害
    人所駕駛之車輛時雖為閃避安全措施，仍因閃煞不及而肇事
    ，被告對本件交通事故之肇事顯有過失。
四、又本件交通事故肇事原因經臺灣臺南地方法院檢察署檢察官
    及原審先後囑託臺灣省臺南區車輛行車事故鑑定委員會及臺
    灣省車輛行車事故覆議鑑定委員會鑑定，同認被害人於夜間
    駕駛農用搬運拼裝車，未開燈行駛，影響夜間行車安全，為
    肇事次因外；及被告於夜間駕駛自小客車，未注意車前狀況
    ，由後追撞前車，為肇事主因等情，有臺灣省臺南區車輛行
    車事故鑑定委員會94年9月2日南鑑字第0945903235號函附鑑
    定意見書及臺灣省車輛行車事故覆議委員會95年1月19日府
    覆議字第0940100893號函在卷足按（見偵查卷第12頁至第13
    頁、審卷第25頁），更可證被告確有上述過失甚明。
五、至檢察官認被告除有未注意車前狀況之過失外，尚包括所駕
    駛後車與被害人所駕駛前車間未保持隨時可煞停距離之過失
    一節，然依前所述，本件事故發生前，被告所駕駛車輛行駛
    雖在被害人車輛之後，惟迄至事故發生前，被告皆未看見前
    方尚有被害人車輛行駛於道路上，其如何與前車保持可隨時
    煞停之距離，故檢察官所為此部分過失之認定，為本院所不
    採，此復為上開鑑定機關所均認，併為敘明。
六、再被害人駕駛農用搬運拼裝車行駛於道路上，依據道路交通
    安全規則第2條第1項第1款所規定，因該農用搬運拼裝車係
    以動力機械發動，係行駛在道路上不依軌道或電力架線而以
    原動機行駛之車，屬汽車；自有前開安全規則第4章有關汽
    車裝載行駛之相關規定，而行車前燈光須詳細檢查確實有效
    ，夜間應使用燈光，復為上揭規則第89條第1項第1款及第10
    9條第1款所明文，依卷附交通事故蒐證照片所示（見警卷第
    37頁至第45頁），被害人駕駛前開農用搬運拼裝車時，並無
    安裝車燈，影響行車安全，是以被害人就本件交通事故之發
    生，亦有過失。惟按過失傷害規範之目的，在處罰行為人因
    個人之過失而致他人傷害之行為，祇以行為人之有過失為致
    傷害之一原因為已足，有司法院字第631號解釋意旨可供參
    照。故縱認被害人對於本件交通事故之發生，雖有過失，仍
    不能解免被告應負之過失責任自明。
七、按其他於身體或健康，有重大不治或難治之傷害，為重傷，
    刑法第10條第4項第6款定有明文。本件被害人因本件交通事
    故受有並出現蜘蛛膜下腔出血、呼吸衰竭併呼吸器使用、肺
    炎、急性呼吸窘迫症、氣胸等傷害及病狀，經送醫診治後，
    仍有外傷性腦出血併腦病變，氣切存留併四肢體重度癱瘓併
    重度失智症，其精神狀態已達精神耗弱之程度，對於身體或
    健康有重大不治之重傷害，除有卷附高雄醫學大學附設中和
    紀念醫院診斷證明書及佳里綜合醫院診斷證明書可參外（見
    警卷第16頁、偵查卷第18頁），復經原審函詢佳里醫院查證
    明確，有該院95年3月10日（九五）佳醫字第0950000280號
    函在卷足佐（見原審卷第42頁）。顯見被害人之身體或健康
    狀況，已達於前開重大不治或難治之重傷害，且被害人所受
    重傷害與被告前開過失行為間，具有相當之因果關係甚明。
八、論罪科刑部分：
  (一)核被告乙○○所為，係犯刑法第284條第1項後段之過失傷害
    致人重傷罪。
  (二)被告行為後，刑法第62條於94年2月2日修正公布，於95年7
    月1日施行，修正後刑法第62條將修正前第62條規定自首必
    減其刑，修正為「得減其刑」，修正後刑法第62條顯較被告
    不利，依現行刑法第2條第1項前段之規定，行為後法律有變
    更者，適用行為時之法律，故應依修正前刑法第62條前段，
    減輕其刑。而被告於肇事後於警方尚不知何人犯罪前，主動
    向前往處理之員警楊志明坦承肇事，並接受裁判等情，有臺
    南縣警察局佳里分局道路交通事故肇事人自首情形紀錄表在
    卷足稽（參警卷第18頁），符合修正前刑法第62條前段規定
    之自首要件，應依法減輕其刑。
  (三)又被告行為後，刑法第41條已於94年2月2日修正公布，由原
    先之「犯最重本刑為五年以下有期徒刑以下之刑之罪，而受
    六個月以下有期徒刑或拘役之宣告，因身體、教育、職業、
    家庭之關係或其他正當事由，執行顯有困難者，得以一元以
    上三元以下折算一日，易科罰金。但確因不執行所宣告之刑
    ，難收矯正之效，或難以維持法秩序者，不在此限」、「併
    合處罰之數罪，均有前項情形，其應執行之刑逾六月者，亦
    同」之規定，修正為「犯最重本刑為五年以下有期徒刑以下
    之刑之罪，而受六個月以下有期徒刑或拘役之宣告者，得以
    新臺幣一千元、二千元或三千元折算一日，易科罰金。但確
    因不執行所宣告之刑，難收矯正之效，或難以維持法秩序者
    ，不在此限」、「前項規定於數罪併罰，其應執行之刑未逾
    六月者，亦適用之」，另罰金罰鍰提高標準條例第2條亦配
    合修正，將原先之「依刑法第41條易科罰金或第42條第2項
    易服勞役者，均就其原定數額提高為一百倍折算一日；法律
    所定罰金數額未依本條例提高倍數，或其處罰法條無罰金刑
    之規定者，亦同」之規定，予以修正刪除。並均自95年7月1
    日起施行。則依上開規定，易科罰金部分，依被告行為時法
    ，易科罰金之最高折算標準係以銀元三百元即新台幣九百元
    折算一日，而依裁判時法即95年7月1日施行之新法第41條第
    1項之規定，其所處如主文所示之刑，雖得諭知易科罰金，
    惟易科罰金之折算標準則係以新台幣三千元、或二千元、或
    一千元折算一日，則比較修正前、後刑法第41條規定，自以
    修正前刑法第41條及罰金罰鍰提高標準條例第2條之規定有
    利於行為人，依新修正之刑法第2條第1項前段之規定，自應
    適用行為時法即修正前刑法第41條及罰金罰鍰提高標準條例
    第2條之規定。再者，刑法施行法雖亦於95年6月14日增訂第
    1之1條「中華民國94年1月7日刑法修正施行後，刑法分則編
    所定罰金之貨幣單位為新台幣」、「94年1月7日刑法修正時
    ，刑法分則編未修正之條文定有罰金者，自94年1月7日刑法
    修正施行後，就其所定數額提高為三十倍。但72年6月26日
    至94年1月7日新增或修正之條文，就其所定數額提高為三倍
    」，並自95年7月1日起施行；但本件既應適用95年7月1日施
    行前刑法第41條之規定，基於新舊法不得割裂適用之原則，
    本件亦有罰金罰鍰提高標準條例第1條規定之適用，而無新
    增訂刑法施行法第1之1條之規定之適用，均併予敘明。
九、原審審理結果，認被告罪證明確，應予適用刑法第284條第1
    項後段、修正前刑法第41條第1項前段、第62條前段，罰金
    罰鍰提高標準條例第1條前段、第2條規定，並審酌被告並無
    犯罪前科，被告就本件交通事故過失程度較被害人為重，被
    害人所受傷害嚴重，肇事迄今未與告訴人試圖和解，確屬不
    該惟念犯後尚能坦承犯行等一切情狀，量處被告有期徒刑6
    月，並諭知易科罰金之折算標準。本院經核原判決認事用法
    ，均無不合，量刑亦屬妥適。檢察官依告訴人之請求，上訴
    指摘原判決量刑不當，為無理由，應予駁回。
據上論結，應依刑事訴訟法第368條，判決如主文。
本案經檢察官曾銘芳到庭執行職務。
中　　華　　民　　國　　96　　年　　4 　　月　　11　　日
                  刑事第二庭    審判長法　官    葉居正
                                      法　官    吳勇輝
                                      法　官    郭千黛
以上正本證明與原本無異。
不得上訴。
　　　　　　　　　　　　　　　　　　　書記官    尤乃玉
中　　華　　民　　國　　96　　年　　4 　　月　　12　　日
附錄：本案論罪科刑法條全文
中華民國刑法第284條第1項
因過失傷害人者，處6月以下有期徒刑、拘役或5百元以下罰金，
致重傷者，處1年以下有期徒刑、拘役或5百元以下罰金。
